【裁判字號】    97,重上更(三),44
【裁判日期】    970829
【裁判案由】    強盜
【裁判全文】
臺灣高等法院高雄分院刑事判決    97年度重上更(三)字第44號
  上  訴  人
  即  被  告  丙○○
                      （現於臺灣高雄看守所羈押中）
  選任辯護人  黃小舫  律師
上列上訴人因被告強盜案件，不服臺灣屏東地方法院95年度訴字
第264 號中華民國95年6 月30日第一審判決（起訴案號：臺灣屏
東地方法院檢察署94年度偵字第5911號、94年度偵緝422 號、95
年度偵字第748 號、第749 號），提起上訴，經最高法院第三次
發回更審，本院判決如下：
    主  文
原判決撤銷。
丙○○意圖為自己不法之所有，攜帶兇器，以脅迫至使不能抗拒
，而取他人之物，處有期徒刑柒年貳月。
     事  實
一、丙○○於民國94年8 月29日17時30分許，攜帶客觀上對人之
    生命、身體、安全構成威脅，足供兇器使用之西瓜刀1 把，
    騎乘車號J2L-369 機車（銀色，車頭呈尖圓、斜板）行經屏
    東縣新埤鄉○○村○○路26號「金吉利」檳榔攤，見該檳榔
    攤僅有甲○○1 人，竟意圖為自己不法之所有，欲入內行竊
    ，遂下車向甲○○佯稱欲購買啤酒10罐、檳榔2 包，乘甲○
    ○轉身至後面冰箱拿取啤酒不注意之際，竊取抽屜內之財物
    ，但因甲○○聽到開抽屜之聲音，旋即回頭查看，見丙○○
    手持西瓜刀，正在拿取檳榔攤抽屜內之現金。甲○○即欲趨
    前阻止，丙○○見其竊盜行為遭甲○○發覺，為遂行其不法
    所有之意圖，竟變更其原來加重竊盜犯意為加重強盜之犯意
    ，將其手中之西瓜刀舉起，並喝令甲○○不要亂動，否則將
    予殺害等語，以此方式脅迫甲○○，致使甲○○不能抗拒而
    不敢移動，丙○○因而取得抽屜內之現金新台幣（下同）25
    70元及抽屜旁之香菸5 條，得手後，丙○○迅速騎乘上開機
    車逃離現場。嗣甲○○於94年8 月30日下午17時許，向屏東
    縣警察局潮州分局新埤分駐所報案，而丙○○亦因另涉竊盜
    案遭通緝，至94年12月5 日16時30分許，為警在屏東縣萬丹
    鄉○○村○○路附近查獲，經警循線追查，始知上情。
二、案經屏東縣警察局潮州分局報請臺灣屏東地方法院檢察署檢
    察官偵查起訴。
     理  由
甲、程序方面：
一、按被告以外之人於審判外之言詞或書面陳述，除法律有規定
    者外，不得作為證據；又被告以外之人於檢察事務官、司法
    警察官或司法警察調查中所為之陳述，與審判中不符時，其
    先前之陳述具有較可信之特別情況，且為證明犯罪事實存否
    所必要者，得為證據，刑事訴訟法第159 條第1 項、第159
    條之2 分別定有明文。查證人即被害人甲○○於94年8 月30
    日、94年8 月31日及94年10月17日之「警詢筆錄」，為被告
    以外之人於審判外之言詞陳述，依上開刑事訴訟法第159 條
    第1 項規定，原則上均不具證據能力。然證人甲○○於94年
    8 月30日警詢時就有關強盜過程及被強盜財物之證述，係屬
    證明被告業已強盜財物既遂事實存否所必要，而具有必要性
    ；雖證人甲○○於94年8 月30日所為「被告稱要購買2 包檳
    榔、10瓶啤酒」及「被搶走新台幣2570元、峰牌香菸1 條、
    七星牌香菸2 條、大衛杜夫牌香菸1 條、其他廠牌香菸1條
    」等財物損失狀況，與原審法院審判中之就此部分之陳述有
    稍微之出入，但本院認為證人甲○○於94年8 月30日警詢中
    所為之上開證詞，係於案發後翌日所為之筆錄，記憶深刻，
    就此等財物損失數目細節亦較為清晰，不致因時隔日久而有
    所遺漏，且較無來自被告或其他外力之壓力影響。是就該調
    查筆錄製作之原因、過程及其功能等加以觀察其信用性，證
    人甲○○之警詢供述係出於真意（自行前往報案），且查無
    違法取供之情事，則該警訊筆錄在客觀上應符合具有較可信
    之特別情況。是以，證人甲○○於94年8 月30日警詢中所為
    之上開供述，自具有證據能力。雖辯護人一再聲稱甲○○於
    警訊中受到誘導指認（因證人受警方提示之照片中人車刀內
    容之明示或暗示），且與審判中之證述不符，應無證據能力
    云云。惟查：證人甲○○於案發之翌日（94年8 月30日下午
    17時），前往屏東縣警察局潮州分局新埤分駐所報案，而於
    報案之時，即已明確指稱：「行搶我的只有一人，是男性，
    約二十幾歲，約172 公分左右，膚黑，外表看起來很壯，歹
    徒是騎銀色重機車（高手車系），車牌號碼我沒看到，不清
    楚幾號。歹徒是拿西瓜刀，刀的長度約30公分至40公分左右
    。」等語，而該次分駐所筆錄並未有任何之指認或提及被告
    之姓名。是於隔日（同年月31日）始在潮州分局，由警方提
    示被告於94年8 月23日拍攝之照片（按94年8 月23日被告曾
    因涉竊盜案為警通知到案）供證人甲○○指認等情，有屏東
    縣警察局潮州分局刑事偵察卷（第21頁至第32頁）可稽，是
    證人甲○○為第一次94年8 月30日警詢筆錄時，在無任何警
    方提示之照片下，即已明確描示被告之特徵（男性，約二十
    幾歲，約172 公分左右，膚黑，外表看起來很壯），及作案
    時所騎乘之機車之外表顏色（銀色）。是辯護人聲稱有誘導
    指認之情，顯有誤解。況查證人甲○○於第一次警詢筆錄與
    事後之警詢、偵訊，甚至原審法院審理時之證述，就歹徒之
    外表、特徵及行搶之過程、方法，均大致相同。雖嗣於95年
    6 月21日之原審審判期日中就被搶財物數目，及行搶時歹徒
    所持之刀械長、寬及方式等細節，有記憶不清或混淆之情況
    ，但從案發至95年6 月21日之原審審判期日，將約10月之久
    ，除非證人甲○○有作筆記之習慣，否則依一般人之記憶力
    ，甚難在無任何書面紀錄下，單憑記憶而完完整整回顧以前
    所說的每一句話或每一件事；再者，先前不一致之陳述（筆
    錄）是否有證據能力，係以其形式上具有可信性及必要性為
    要件（如前所述）。至於其實質上陳述內容是否真實，則屬
    該筆錄之證明力問題。因而辯護人以證人甲○○之警詢筆錄
    與審判時證述稍有出入，而逕認為該警詢筆錄無證據能力，
    亦有誤解。
二、次按實施刑事訴訟程序之公務員，就該管案件，應於被告有
    利及不利之情形，一律注意，刑事訴訟法第2 條第1 項定有
    明文。又內政部警政署於90年8 月20日發布之「警察機關實
    施指認犯罪嫌疑人程序要領」及92年8 月12日修正之「警察
    偵查犯罪規範」第92條，均規定被害人、檢舉人或目擊證人
    指認犯罪嫌疑人，應依下列要領為之：「(一)指認前應由指認
    人先陳述嫌疑人特徵。(二)指認前不得有任何可能暗示、誘導
    之安排出現。(三)指認前必須告訴指認人，犯罪嫌疑人並不一
    定存在於被指認人之中。(四)實施指認，應於偵訊室或適當處
    所為之。(五)應為非一對一之成列指認（選擇式指認）。(六)被
    指認之人在外形上不得有重大差異。(七)實施指認應拍攝被指
    認人照片，並製作紀錄存證。(八)實施照片指認，不得以單一
    相片提供指認，並避免提供老舊照片指認」。另法務部於93
    年6 月23日修正發布之「檢察機關辦理刑事訴訟案件應行注
    意事項」第99點，關於指認犯罪嫌疑人之方式，亦有相同之
    規定，以為指認之準據。前揭指認規則，應認屬於保障犯罪
    嫌疑人之正當程序，有補充法律規定不足之效果，且為行政
    機關依其行政監督權之行使所發布之命令，有拘束其下級機
    關及屬官之效力。如有違反，即屬實施刑事訴訟程序之公務
    員違背法定程序。次按除法律另有規定外（例如有刑事訴訟
    法第100 條之1 第2 項、第131 條第4 項、第158 條之2 第
    1 項前段、第2 項、第158 條之3 、第416 條第2 項‧‧等
    條文所規定，不得作為證據情形），實施刑事訴訟程序之公
    務員因違背法定程序取得之證據，其有無證據能力之認定，
    應審酌人權保障及公共利益之均衡維護，刑事訴訟法第158
    條之4 定有明文。亦即實施刑事訴訟程序之公務員因違背法
    定程序取得之證據，除法律另有規定者外，其有無證據能力
    之認定，應依「權衡理論」決之，並非絕對無證據能力。因
    此，對於違背法定程序所取得之證據，除法律另有規定外，
    為兼顧程序正義及發現實體真實，應由法院於個案審理中，
    就個人基本人權之保障及公共利益之均衡維護，依比例原則
    及法益權衡原則，予以客觀之判斷，亦即宜就(一)違背法定程
    序之程度。(二)違背法定程序時之主觀意圖。(三)違背法定程序
    時之狀況。(四)侵害犯罪嫌疑人或被告權益之種類及輕重。(五)
    犯罪所生之危險或實害。(六)禁止使用證據對於預防將來違法
    取得證據之效果。(七)偵審人員如依法定程序，有無發現該證
    據之必然性。(八)證據取得之違法對被告訴訟上防禦不利益之
    程度等情狀予以審酌，以決定應否賦予證據能力（最高法院
    93年度台上字第664 號判決意旨參照）。本件證人即被害人
    甲○○，雖於警詢時指認被告確為持西瓜刀強盜其財物之人
    ，然警方先僅提供被告1 人，因另案犯竊盜罪所拍攝之照片
    ，供甲○○指認，嗣於被告到案後，再將被告帶至甲○○面
    前，由甲○○為一對一之指認，其「指認程序」與上揭規則
    不合，該違背「指認程序」所取得之證據雖有瑕疵。惟參酌
    本案被告所涉為加重強盜之重罪，所為對社會治安危害甚大
    ，被告又因另涉竊盜案遭通緝，於94年12月5 日16時30分許
    為警查獲，經警依被害人之報案資料循線追查，其中難免疏
    漏，主觀意圖應非明知違法並故意為之，且被害人除明確指
    認照片外，亦詳盡描述嫌犯之特徵後指認被告，故如依法「
    指認程序」為之，亦可以經由被害人之指認引用該證據，並
    該指認證據取得之違法對被告訴訟上防禦不利益之程度亦非
    重大等情狀，本院審酌司法警察上開「指認程序」雖有違背
    法定程序，然依上開權衡結果，應認上開「指認程序」有證
    據能力。
三、又按被告以外之人於審判外之陳述，雖不符刑事訴訟法第15
    9 條之1 至第159 條之4 之規定，而經當事人於審判程序同
    意作為證據，法院審酌該言詞陳述或書面陳述作成時之情況
    ，認為適當者，亦得為證據；另當事人、代理人或辯護人於
    法院調查證據時，知有第159 條第1 項不得為證據之情形，
    而未於言詞辯論終結前聲明異議者，視為有前項之同意，刑
    事訴訟法第159 條第1 項、第159 條之5 分別定有明文。本
    件檢察官、辯護人及被告於本院審判程序時，就原審判決所
    引用各項證據（含傳聞證據、非傳聞證據及符合法定傳聞法
    則例外之證據）之證據能力，除辯護人否認證人甲○○之指
    認程序不合法及警詢陳述之證據能力外（見本院上更(二)卷第
    52頁），餘均未爭執，且於本院言詞辯論終結前，檢察官、
    辯護人及被告對於卷附具有傳聞證據性質之證據，既均已知
    其情，均未聲明異議，本院認該具有傳聞證據性質之證據，
    並無任何違法取證之不適當情形，以之作為證據使用係屬適
    當，自得採為認定被告犯罪事實之證據。
乙、實體方面：
一、訊據上訴人即被告丙○○（下稱被告）矢口否認有何加重強
    盜犯行，辯稱：我沒有拿西瓜刀強甲○○的錢，我沒有出現
    在案發現場，是證人甲○○認錯了等語。
二、經查：
（一）證人即被害人甲○○所看顧的金吉利檳榔攤，如何於上述
      時間遭人持刀強盜現金2,570 元及香菸5 條之事實，業據
      證人即被害人甲○○於94年8 月30日之警詢時證稱：當時
      有一個男子到我看顧的金吉利檳榔攤，稱要購買2 包檳榔
      、10瓶啤酒；我被搶走現金2,570 元、峰牌香菸1 條、七
      星牌香菸2 條、大衛杜夫牌香菸1 條、其他廠牌香菸1 條
      等語（見屏東縣警察局潮州分局94年警卷5117號卷第21頁
      ）；復於原審審理時結證稱：當天下雨，有1 個人進來要
      買啤酒及檳榔，因為冰箱放在後面，我轉身要過去冰箱邊
      拿，我有聽到開抽屜的聲音，我轉頭過去看，看到那個人
      在偷抽屜裏的錢，那時才看到那個人手上有拿刀子，那個
      人就叫我不要動，而且跟我說如果我動的話就對我不利，
      我嚇到不敢動，然後看到那個人拿抽屜裏的錢還有旁邊的
      香菸；當我轉身回頭看到時有跟他說你在做什麼，他就回
      我叫我不要動，那時他錢還沒有全部拿走，只有拿幾張，
      但叫我不要動之後，還有繼續拿錢；那個人叫我不要動時
      ，我在冰箱那邊，約有2 公尺左右，也是斜對的等語明確
      （見原審卷第176 頁反面、第178 頁反面、第179 頁）；
      又結證稱：當天報警時（應係案發2 日後，始提照片指認
      ），警方有拿被告照片給我指認，我覺得很像那個歹徒，
      當時印象還蠻深刻的，我會覺得照片的人應該是那個歹徒
      ，是因為臉型一樣，但髮型不一樣，我只是說應該是那個
      歹徒，後來（即94年10月17日）抓到那個歹徒（即被告）
      的時候，有再請我去指認，我就可以確定是那個歹徒等語
      （見原審卷第177 頁）；雖證人於原審審理時固證述業已
      忘記歹徒所持刀子之形狀，然據原審提示警卷照片所附之
      西瓜刀照片供證人指認，經證人證述：有點類似，但沒有
      這麼長，寬度差不多等語甚明（見原審卷第178 頁反面）
      。是依證人甲○○於94年8 月30日之警詢供詞及於原審之
      證詞勾稽互核，就被告所犯強盜罪之構成要件事實均屬一
      致。嗣證人甲○○於本院前審審理時亦到庭證稱：案發時
      只有伊一人在那裡看顧檳榔攤，我在警局指認的人我非常
      確定是搶我的人，現在時間比較久我沒有印象了。我能確
      定於案發時在警局指認的人是行搶的沒錯，因為我被搶時
      有面對面看到搶我的人的臉，而且我在警局指認也是面對
      面，所以我非常確定。當時搶匪只有1 個人騎機車來，剛
      來時那人說要買東西，我轉身拿東西賣給他，我背對著他
      ，我突然轉身回去看他，他拿刀叫我不要動，我拿東西與
      我放錢的地方有一段距離，我會怕我不敢動，那人就自己
      把抽屜拉開把錢及煙拿走，至於拿走多少包煙我不知道。
      搶我的人特徵是五官很深刻，有點像原住民，又有點不像
      ，高高壯壯，穿短袖白色圓領Ｔ恤，我在地院開庭時突然
      想起他的左手好像有刺青，他是右手拿刀，因為他騎車過
      來檳榔攤時，他的左手面對我，所以我可以看到他的左手
      ，我不記得是什麼圖樣的刺青，我忘記於警詢時有沒有提
      到他手臂有刺青，但我在地院開庭時突然想到；我好像報
      案第一天作第一份筆錄就稍微提到，我也不確定警察有無
      記在筆錄。在警局指認第一次拿2 張照片讓我指認，指認
      後我說好像他，再過幾天警察就叫我去指認真人，只有1
      人讓我指認，警察讓我指認的真人就是相片中指認的人，
      警察是根據相片中指認的人再叫真人讓我指認一次等語明
      確（見本院上更(二)卷第100 頁至第103 頁），核其所證情
      節亦與原審所述大略相符。佐以被告之左手刺青，從左手
      臂以上到手肘關節以下全部有刺青一情，亦經本院前審勘
      驗屬實（見本院上更(二)卷第153 頁），參以證人甲○○與
      被告並無恩怨，自無誣陷或偽證之必要，顯見被告確為案
      發當時持西瓜刀至金吉利檳榔攤強盜現金2,570 元及香菸
      5 條之歹徒應無疑義。
（二）被告雖辯稱：伊沒有出現在案發現場，案發時間，伊在家
      睡覺等語。然證人甲○○於原審審理時具結證稱：該名歹
      徒於案發當時係騎乘銀色之機車，車頭是尖尖圓圓斜板的
      ，機車還蠻新的；那個歹徒看起來黑黑的、壯壯的，眼睛
      大大的，有點像原住民，當時我對那名歹徒印象還蠻深刻
      的，那個歹徒約二十出頭歲，皮膚比原住民白一點，但很
      黑；冰箱是放在鐵門可以拉下的位置內，通常攤位在騎樓
      外面，但是當天下雨，所以攤位推比較進來，所以冰箱與
      攤位抽屜距離約有2 公尺左右，在斜對角，我轉身可以看
      得很清楚；那個歹徒是用台語叫我不要動，不然就對我不
      利等語（見原審卷第176 頁反面、第177 頁正、反面），
      而被告亦自承其騎乘之機車顏色確為銀色，車頭型式為倒
      三角型（即上圓下尖）之斜板造型，且亦屬新車（機車照
      片附於警卷第31頁至33頁、車籍資料附於警卷第169 頁、
      本院上更(二)卷第150 頁）；及被告當時膚色確屬黝黑、眼
      睛亦不小等情；再參以被告亦自承：有原住民血統，會講
      台語，亦會聽台語等語（見原審卷第180 頁、本院上更(二)
      卷第151 頁），益證被告確係證人所指稱之強盜歹徒無誤
      。再者，被告所使用之手機0000000000曾於94年8 月29日
      16時42分53秒（潮洲分局94年10月17日之警詢筆錄誤載為
      24分53秒），自屏東縣枋山鄉○○○段502 地號之基地發
      射台發話之情事，有通聯調閱查詢單在卷可稽（附於警卷
      第136 頁），且屏東縣枋山鄉○○○段502 地號之基地發
      射台之編號為37841 ，有和信電訊股份有限公司96年3 月
      19日和信（業服）字第09620201847 號函1 份附於本院上
      更(一)卷第63頁、第64頁可憑，但新埤鄉新埤村之基地發射
      台之編號為37419 ，新園鄉田洋村之基地發射台之編號37
      937 ，該二個鄉鎮並不在上開屏東縣枋山鄉○○○段502
      地號之基地發射台之範圍內，且新園鄉田洋村之基地發射
      台與枋山鄉○○○段502 地號之基地發射台之距離較遠，
      新埤鄉新埤村在屏東縣枋山鄉○○○段502 地號之基地發
      射台附近，有該公司97年8 月7 日和信（企營）字第0972
       0800139號函及所附之基地台位置2 份在本院重上更(三)卷
      第98頁、第100 頁、第101 頁足考。是被告於案發之前刻
      ，應係在犯罪地附近鄉鎮無訛（新埤鄉與枋山鄉加祿間）
      ，並非在家睡覺。雖被告又辯稱：係伊大哥黃見成把伊手
      機拿去等語，然警方在提示通聯記錄前，曾詢問被告之上
      開手機是否借予他人使用過，被告答稱：「伊曾於94年8
      月24日將上開手機借於黃裕景使用至94年8 月25日，之後
      就未曾借過別人」等語（見上開警卷第7 頁至第8 頁），
      是被告顯然見事跡敗露後，始改口辯稱係伊大哥黃見成把
      伊手機拿去云云。從而被告上開所辯，顯與事實不符，尚
      難採信。
（三）另被告於原審辯稱：證人甲○○於警詢時稱僅與被告面對
      面對峙約10幾秒，而被告於案發前未曾至該檳榔攤消費過
      ，證人逢搶之際，心情緊張之情況下，是否能記憶無誤，
      並非無疑，況被告實際年齡為25歲，並非20初頭，再證人
      當時身高165 公分、被告僅172 公分，是否會讓證人留下
      「高壯」之記憶，似有疑問云云。然被告於案發前未曾至
      該檳榔攤消費過，固據證人甲○○於原審審理時證述在卷
      。惟當時證人與被告相距約2 公尺，距離甚短，且業已看
      到被告之正面，並於第一次報案時（94年8 月30日）即已
      指稱：「行搶我的只有1 人，是男性，約20幾歲，約172
      公分左右，膚黑，外表看起來很壯，歹徒是騎銀色重機車
      」等語，正與被告之外表特徵及事後查扣之被告騎乘機車
      顏色相吻合，顯見證人甲○○並無誤認之情形甚明；又一
      般人突遇強盜情事，會舉止慌錯，然是否會因此即發生記
      憶不清之狀況，乃因人而異，非屬必然之事，自不能執此
      即否認證人證詞之真實性；再者，被告於案發當時固已25
      歲，然「20出頭」之用語本屬一般人對他人年齡之估算而
      已，就均為20餘歲之年輕人而言，「20出頭與25歲」，本
      屬相近；且人之實際年齡雖可以計算之方式精確得之，然
      外表容貌與個人之體質及保養有關，非必與實際年齡相符
      ；況依人之外表判斷其實際年齡，涉及人之主觀判斷，亦
      非人人相同，故尚難據此即認證人甲○○有何記憶錯誤之
      情；又證人甲○○之身高165 公分、體重55公斤，已為證
      人甲○○陳述在卷（見原審卷第178 頁反面），身材屬高
      瘦，而被告除身高較證人高外，體型亦屬壯碩，且於案發
      當時皮膚確屬黝黑之情，有上開查獲當時被告之照片在卷
      可憑（見警卷第29頁至第33頁、第36頁至第37頁），是證
      人甲○○所稱：被告體型對我來說算是高壯之證詞，即與
      事實無違，亦不悖於常理。至於辯護人於本院前審審理中
      質疑：案發當時有下雨，被告有無穿著雨衣，證人甲○○
      未見說明乙事；經查，證人報案係依詢問者之問題而為答
      覆，如未詢及，自無從答覆。況證人甲○○於警詢時，已
      就歹徒之穿著、外表為描述，是如再詢問歹徒當時有無穿
      著雨衣，亦無必要。是以，辯護人上開所辯，核均不足採
      。
（四）辯護人於本院前審及本院為被告辯護稱：犯本案的歹徒手
      臂若有刺青，被害人在警詢時就應該會講，當時是夏秋之
      際，被告穿短袖T 恤，被告與被害人的距離只有2 公尺，
      被告的刺青很明顯，被害人於警詢並未指認，一直到原審
      法院審理時才指認，被害人之指認不足採等語。然證人甲
      ○○之警詢筆錄僅有94年8 月31日、94年10月17日之錄音
      帶，而無94年8 月30日之錄音帶，合先敘明；而經本院勘
      驗證人甲○○於94年8 月31日、94年10月17日之警詢錄音
      帶內，證人甲○○確未於警詢中陳述被告手臂上有疤痕或
      刺青等語（見本院上更(二)卷第116 頁），另證人甲○○於
      94年8 月31日警詢筆錄時，警察問被害人甲○○：「那有
      沒有什麼要補充的？」，證人甲○○回答：「沒有」，此
      亦經本院前審於97年3 月4 日審理時勘驗屬實（見本院上
      更(二)卷第144 頁）。惟查，被害人報案時常係依詢問者之
      問題而為答覆，如未詢及，自無從答覆。本件證人甲○○
      於警詢時，已就案發時歹徒騎乘機車、穿著、外表描述詳
      明；證人甲○○於本院前審審理亦證稱：我不記得是什麼
      圖樣的刺青，我忘記於警詢時有沒有提到他手臂有刺青，
      但我在地院開庭時突然想到；我好像報案第一天作第一份
      筆錄就稍微提到，我也不確定警察有無記在筆錄等語。參
      以證人甲○○為看顧檳榔攤之女子，於當時形單影隻，突
      遇強盜情事，舉止慌錯，本無當然，其無法逐一記憶歹徒
      身上之每一特徵，亦屬人之常情，自不能以證人於警詢並
      未即時指認被告手臂上之刺青，一直到原審法院審理時才
      指認，而執此否認證人證詞之真實性，是尚難憑此遽為有
      利被告之認定。
（五）又被告之辯護人於原審辯護稱：縱被告確實係案發當天持
      刀取走財物之歹徒，惟被告當時僅係手上持刀並出言要證
      人甲○○不要動，隨即自行取走財物逃逸，並未有其他抑
      制證人甲○○之舉動，則被告所為應僅論以恐嚇取財罪云
      云。惟按刑法上強盜罪與恐嚇取財罪之區別，係以被告對
      被害人施用威嚇之程度為準，如其程度足以壓抑被害人之
      意思自由，致使不能抗拒而為財物之交付者，為強盜罪。
      反之，如其程度尚不足以壓抑被害人之意思自由，被害人
      並非不能抗拒，或未達於不能抗拒之程度，其交付財物與
      否，儘有自由斟酌之餘地者，僅應成立恐嚇取財罪；又強
      盜罪之所謂「不能抗拒」，係指行為人所為之強暴、脅迫
      等不法行為，就當時之具體事實，予以客觀之判斷，足使
      被害人身體上或精神上達於不能或顯難抗拒之程度而言（
      最高法院84年度台上字第6029號判決、91年度台上字第29
      0 號判決可資參照）。查案發當時證人甲○○與被告間之
      距離雖有2 公尺，然被告當時已將所持之西瓜刀舉起，並
      喝令證人甲○○不要動，否則將予殺害，而證人甲○○確
      因此而不敢移動，並任由被告將檳榔攤抽屜內之現金2,57
      0 元及抽屜旁邊之香菸5 條取走之事實，已如前述，參以
      案發當時證人甲○○係一女子獨自1 人在檳榔攤，年僅18
      歲，身材體形均不及被告，且被告手持銳利之西瓜刀，就
      客觀情勢判斷，證人甲○○不論是在身體上或精神上，顯
      均已達難以抗拒之程度。況上開現金及香菸係被告自己主
      動出手奪取，並非證人甲○○所交付，亦如前述。準此，
      更難認證人甲○○有何自由斟酌是否交付財物之餘地，故
      辯護人上開所辯，於法亦有未合，尚不足採。
（六）至扣案之刀鞘，是否為本案被告犯罪所用西瓜刀之刀鞘？
      證人即被告之母郭黎容證稱：警方在我廚房之廚具籃架上
      所發現之1 把太陽牌西瓜刀鞘是我買的，西瓜刀我拿去丟
      掉了，因94年4 月間，丙○○與黃見成打架，然後丙○○
      到廚房拿該西瓜刀要殺他哥哥黃見成，我見狀從丙○○手
      中奪下該西瓜刀，當時他哥哥黃見成手中拿菜刀，有叫新
      園分駐所員警來處理，警察來之後，把黃見成手中之2 把
      菜刀扣押，然後我把丙○○手握之西瓜刀丟掉等語（見警
      (一)卷第81頁至第82頁），另證人即被告胞兄黃見成於警詢
      時證稱：我逾94年4 月間有與丙○○打架，我持菜刀，丙
      ○○持西瓜刀被我母親搶走，然後丙○○就拿該西瓜刀刀
      鞘打我，我不知道該西瓜刀現放置何處，菜刀是被新園分
      駐所員警查扣等語（見警(一)卷第85頁），核與證人即當初
      前往被告與其胞兄傷害案件之警員乙○○於本院97年8 月
      20日審理時結證稱：於94年4 月21日，我有接獲報案前往
      屏東縣新園鄉○○村○○路245 之6 號處理公共危險案件
      ，是處理被告哥哥黃見成的案件，當天有看到本案被告，
      但沒有扣到1 支西瓜刀，當時是有1 把西瓜刀，但是當時
      西瓜刀是在地上，當時是因為黃見成要引爆瓦斯，被告把
      黃見成推開，我們到場時他們已經被分開了，後來被告和
      黃見成2 人在地上爭那把西瓜刀，黃見成當時手有被刀柄
      弄傷，我後來問黃見成是否要提出傷害告訴，他說不要，
      所以西瓜刀沒有扣案，後來西瓜刀去何處，我不知道，我
      已經想不起來等語（見本院重上更(三)卷第113 頁、第114
      頁）相符，可見扣案刀鞘之西瓜刀，早已被被告之母丟棄
      不知去向，被告仍執意認為該西瓜刀被新園分駐所所查扣
      ，顯與上開3 位證人所述不符，且與證人即被害人甲○○
      在原審95年6 月21日審理時結證稱：「（當時是否這把刀
      ？）有點類似，但沒有這麼長，寬度差不多。」等語（見
      原審卷第178 頁背面）。足見被告並非以扣案刀鞘之西瓜
      刀作為本案之犯罪工具甚明。
（七）至於被告於本院前審請求調閱當時附近路口之監視器一節
      。經查，案發當時現場及附近路口並未架設監視器（事後
      始架設），業據本件之承辦警員宋文顯以電話向本院前審
      陳述明確，有電話紀錄在本院上訴卷第49頁可稽，是被告
      聲請調閱當時之監視器，核無必要，併此敘明。
（八）綜上所述，足見被告上開所辯，純屬事後畏罪卸責之詞，
      不足採信。本件事證明確，被告上開加重強盜犯行，堪以
      認定。
三、查刑法第321 條第1 項第3 款所謂之「兇器」，其種類並無
    限制，凡足以對人身造成危險者均屬之；而攜帶兇器竊盜，
    祗須行竊時攜帶具有危險性之兇器為已足，行為人是否有以
    之為行兇之意圖或以該兇器直接進行竊盜行為，均在所不問
    （最高法院79年台上字第5253號判例參照）。本件被告持以
    強盜之西瓜刀已經被告母親丟棄，為被告於本院前審審理時
    供承在卷（見本院上更(二)卷第150 頁）。然衡之一般生活經
    驗，西瓜刀至為銳利，倘持之行兇，足以對人之身體、生命
    、安全造成威脅，自屬兇器無訛。復按竊盜與強盜，僅係取
    得財物之手段不同，就意圖為不法所有，以非法方法取得他
    人之財物而言，兩者並無差異。被告於進入檳榔攤之初，即
    意在行竊，且已著手，惟尚未完全得手之際，旋為被害人甲
    ○○發覺，乃變更竊盜之犯意為強盜，進而施脅迫手段致使
    不能抗拒，著手劫財，則其意圖為不法所有取得他人財物之
    犯意，始終一貫，僅於中途變更其竊盜手段為強取而已，先
    前之竊盜行為，即為強盜行為所吸收，是本件被告應僅成立
    一個強盜罪。又檢察官起訴書雖稱以強暴手段為之，惟如前
    所述，本件被告應係以脅迫方式而強盜，是公訴人此部分之
    認定，容有違誤，但仍屬同一基本犯罪事實，本院自仍得審
    理之。故核被告所為，係犯刑法第330 條第1 項之攜帶兇器
    強盜罪。
四、原判決以被告丙○○罪證明確，因予論罪科刑，固非無見；
    惟查：本件被害人指認犯罪嫌疑人（即被告）之程序，未依
    內政部警政署於90年8 月20日發布之「警察機關實施指認犯
    罪嫌疑人程序要領」及92年8 月12日修正之「警察偵查犯罪
    規範」第92條規定，亦不符法務部於93年6 月23日修正發布
    之「檢察機關辦理刑事訴訟案件應行注意事項」第99點，關
    於指認犯罪嫌疑人之方式，以為指認之準據。而前揭指認規
    則，屬於保障犯罪嫌疑人之正當程序，有補充法律規定不足
    之效果，且為行政機關依其行政監督權之行使所發布之命令
    ，有拘束其下級機關及屬官之效力。如有違反，即屬實施刑
    事訴訟程序之公務員違背法定程序。原審就被害人上開指認
    程序取得之證據，其有無證據能力之認定，未依刑事訴訟法
    第158 條之4 之「權衡理論」認定並說明，遽予採為被告犯
    罪之證據，尚欠周全。被告上訴意旨，仍執前詞，否認犯罪
    ，指摘原判決不當，固無理由，然原判決既有上開可議之處
    ，自屬無可維持，應由本院將原判決予以撤銷改判。爰審酌
    被告已有竊盜、搶奪等前科（未構成累犯），素行不佳，年
    輕力壯，竟不思奮發向上，持西瓜刀強盜財物，危害人民生
    命、財產甚鉅，且犯後飾詞否認，毫無悔意，犯後態度不佳
    ，惟念其僅國中畢業、智識程度不高，經濟狀況貧寒，且被
    害人財物損失非鉅等一切情狀，量處有期徒刑7 年2 月。又
    被告持以強盜之西瓜刀1 把，雖係供被告犯罪所用之物，惟
    並未扣案，且無證據證明係被告所有之物；而扣案之西瓜刀
    刀鞘1 把，固係在被告住處所查獲，然尚無證據證明該刀鞘
    （本件扣案物僅刀鞘而已）係被告於案發當時所用之物，爰
    均不另為沒收之諭知。
五、被告丙○○及同案被告黃啟峰被訴竊盜、搶奪部分業經原審
    判決確定（見原審卷第134 頁、第209 頁），本院自不另論
    述。
據上論斷，應依刑事訴訟法第369 條第1 項前段、第364 條、第
299 條第1 項前段，刑法第300 條第1 項，判決如主文。
本案經檢察官蔡國禎到庭執行職務。
中    華    民    國    97    年    8     月    29    日
                  刑事第二庭  審判長法  官  林正雄
                                    法  官  陳啟造
                                    法  官  黃壽燕
以上正本證明與原本無異。
如不服本判決應於收受本判決後10日內向本院提出上訴書狀，其
未敘述上訴理由者，並得於提起上訴後10日內向本院補提理由書
狀（均須按他造當事人之人數附繕本）「切勿逕送上級法院」。
中    華    民    國    97    年    8     月    29    日
                                    書記官  梁雅華
附錄本判決論罪科刑法條：
中華民國刑法第330條：
  犯強盜罪而有第321 條第1 項各款情形之一者，處7 年以上有
  期徒刑。
  前項之未遂犯罰之。


司法院資訊處製作；財團法人民間司法改革基金會備份。
